【裁判字號】    95,上訴,3451
【裁判日期】    951101
【裁判案由】    偽造文書等
【裁判全文】
臺灣高等法院刑事判決                95年度上訴字第3451號
上  訴  人  臺灣桃園地方法院檢察署檢察官
上  訴  人
即  被  告  丁○○
上列上訴人因被告偽造文書等案件，不服臺灣桃園地方法院95年
度訴字第515號，中華民國95年7月31日第一審判決（起訴案號：
臺灣桃園地方法院檢察署94年度偵字第21788號），提起上訴，
本院判決如下：
    主  文
上訴駁回。
    事    實
一、丁○○於民國89年1 月15日自任會首籌組民間互助會，會員
    （含會首）25人，會期至91年1 月15日止，每會會款新臺幣
    （下同）20,000元，於每月15日在桃園縣桃園市○○○路12
    4 號1 樓丁○○經營之公司所在地開標，採內標制。詎丁○○在該互助會進行期間，竟意圖為自己不法所有之概括犯意
    ，於90年7 月15日、同年9 月15日主持開標時，在其上址開
    標地點，連續2 次利用會員未全體到場之機會，未得會員丙○○、甲○○之同意，擅自分別偽以渠等名義參與投標，分
    別在投標單上（一）偽填「3,200 元」、偽簽「丙○○」之
    署名，（二）偽填「3,800 元」、偽簽「甲○○」之署名，
    連續2 次偽造上開依習慣足以表示其參與互助會投標標取會
    款用意證明之準私文書（該等標單上並未載明「標單」2 字
    ，且未扣案，標單（含偽造之署名）用畢隨即丟棄），分別
    提出行使參與競標並得標，再向會員（包括死會會員、活會
    會員）詐稱係被冒標人得標，及向被冒標會員本人佯稱係其
    他會員得標，而使各該會員2 次陷於錯誤而交付會款予丁○○，2 次冒標共計詐得會員所繳付之會款914,800 元｛（
    20,000 元x17個死會）＋〔（20,000元-3,200元）x7個活會
    〕＋（20,000元x18 個死會）＋〔（20,000元-3,800元）x6
    個活會〕＝914,800 元）｝，足以生損害於丙○○、甲○○
    及該互助會其餘尚未標取會款之活會會員。嗣於90年11月15
    日無故停標該互助會，該互助會僅存3 個會期，然竟尚有賴
    春明、陳乙○○、甲○○、丙○○及楊彩雲5 人為尚未得標
    之活會會員，會員始發覺丁○○冒標及詐得會款之情事。
二、案經被害人楊彩雲訴請臺灣桃園地方法院檢察署檢察官偵查
    起訴。
    理    由
壹、證據能力部分：
    按被告以外之人於審判外之言詞或書面陳述，除法律有規定
    者外，不得作為證據，刑事訴訟法第159 條第1 項固定有明
    文。惟被告以外之人於審判外之陳述，雖不符同法第159 條
    之1 至之4 之規定，而經當事人於審判程序同意作為證據，
    法院審酌該言詞陳述或書面陳述作成時之情況，認為適當者
    ，亦得為證據。又當事人、代理人或辯護人於法院調查證據
    時，知有第159 條第1 項不得為證據之情形，而未於言詞辯
    論終結前聲明異議者，視為有前項之同意，此亦據同法第15
    9條之5規定甚明。查本件告訴人楊彩雲及證人即活會會員賴
    春明、陳乙○○、甲○○、丙○○於偵查中所為之陳述（含
    告訴狀），係被告以外之人在審判外之陳述而屬傳聞證據，
    且不符刑事訴訟法第159條之3之規定，然本案被告、檢察官
    於原審準備程序期日、審判期日，對本案之全部證據，均未
    表示對證據能力有爭執，復於審判期日就原審一一提示之證
    據於言詞辯論終結前，均未就所調查之證據主張有刑事訴訟
    法第159條第1項不得為證據之情形，而審酌上開告訴人及證
    人陳述作成時之情況，核無違法取證之瑕疵，認為以之作為
    證據為適當，依上開規定，告訴人及證人前述審判外之陳述
    ，得為證據，合先敘明。
貳、實體部分：
一、訊之被告丁○○於原審及本院審理時對上揭犯罪事實坦承不
    諱，核與證人賴春明、楊彩雲於原審審理時之證述，及證人
    丙○○、甲○○、陳乙○○於偵訊時之證述相符（詳原審卷
    95年7月19日審判筆錄第4至8頁，及臺灣桃園地方法院檢察
    署94年度偵字第21788號偵查卷宗第38、39頁），並有證人
    賴春明提出記載有每期得標金額之互助會簿1份附卷可稽，
    被告上開自白顯與事實相符，堪予採信。本件事證已臻明確
    ，被告之犯行堪以認定，應依法論科。
二、核被告丁○○所為，係犯修正前刑法第216條、第220條第1
    項、第210條行使偽造準私文書罪及同法第339條第1項之詐
    欺取財罪。其所為之偽造署名之行為，為偽造準私文書之部
    分行為，且偽造準私文書之低度行為，復為行使偽造準私文
    書之高度行為所吸收，皆不另論罪。其先後2次行使偽造準
    私文書標單冒標及詐取會員會款之行為，均時間緊接，方法
    相同，觸犯犯罪構成要件相同之罪名，顯係基於概括犯意為
    之，均應以連續犯論以1罪，並加重其刑。又被告每次冒標
    行為詐騙多位會員之財產法益，係以1行為觸犯數詐欺取財
    罪名，為想像競合犯，依修正前刑法第55條前段之規定，僅
    論以一重之詐欺取財罪，再被告係以行使偽造準私文書標單
    為方法達其詐欺取財之目的，所犯行使偽造私文書罪與詐欺
    取財罪間，有方法目的之牽連犯關係，應依修正前刑法第55
    條後段之規定，從一重之行使偽造私文書罪處斷。被告行為
    後，刑法第56條連續犯之規定，業於94年1月7日修正公布刪
    除，並於95年7月1日施行，則被告之犯行，因行為後新法業
    已刪除連續犯之規定，此刪除雖非犯罪構成要件之變更，但
    顯已影響行為人刑罰之法律效果，自屬法律有變更，依新法
    第2條第1項規定，比較新、舊法之結果，仍應適用較有利被
    告之行為時即舊法論以連續犯（最高法院95年第8次刑事庭
    會議決議參照）。又修正後之刑法刪除第55條關於牽連犯之
    規定。本件被告所犯上開3罪間罪，具有方法結果之牽連關
    係，依修正前即行為時之規定，應從一重之連續行使偽造私
    文書罪處斷；而被告於犯罪時之刑法第41條第1項前段規定
    ：「犯最重本刑為5年以下有期徒刑以下之刑之罪，而受6個
    月以下有期徒刑或拘役之宣告，因身體、教育、職業、家庭
    之關係或其他正當事由，執行顯有困難者，得以1元以上3
    元以下折算一日，易科罰金。」又被告行為時之易科罰金折
    算標準，修正前罰金罰鍰提高標準條例第2條前段（現已刪
    除）規定，就其原定數額提高為100倍折算1日，則本件被告
    行為時之易科罰金折算標準，應以銀元300元折算1日，經折
    算為新臺幣後，應以新臺幣900元折算為1日。惟95年7月1日
    修正公布施行之刑法第41條第1項前段則規定：「犯最重本
    刑為五年以下有期徒刑以下之刑之罪，而受六個月以下有期
    徒刑或拘役之宣告者，得以新臺幣一千元、二千元或三千元
    折算一日，易科罰金。」比較修正前後之易科罰金折算標準
    ，以95年7月1日修正公布施行前之規定，較有利於被告，則
    應依刑法第2條第1項前段，適用修正前刑法第41條第1項前
    段規定，定其折算標準。
三、原審認被告罪證明確，適用刑法第2條第1項、第216條、第
    210條、第220條第1項、第339條第1項、修正前刑法第56條
    、第55條、第41條第1項前段（原審漏引），修正前罰金罰
    鍰提高標準條例第1條前段之規定，及審酌被告並無前科，
    有本院被告前案紀錄表1份在卷可查，與其犯罪動機、手段
    、詐騙之金額、犯罪後雖坦承犯行，惟尚未完全償還被害人
    遭詐欺之會款等一切情狀，量處有期徒刑6 月，並諭知易科
    罰金之折算標準。復說明被告所偽造之標單及其上偽造之「
    丙○○」、「甲○○」署名，並未扣案且依習慣均於標會後
    丟棄，故不另對標單為沒收之諭知，其認事用法及量刑均無
    不合，公訴人上訴意旨，指摘原判決量刑過輕；被告上訴意
    旨，認原審量刑過重，均無理由，其上訴均應予駁回。又行
    為後法律有變更者，依修正前刑法第2條第1項之規定，以適
    用裁判時法為原則，如行為時法有利於行為人，則例外適用
    行為時法；依修正後刑法第2條第1項規定，以適用行為時法
    為原則，惟如裁判時法有利於行為人，則例外的適用裁判時
    法。以往實務見解，認原判決未及比較適用新舊法時，上訴
    後，雖比較結果以舊法有利於行為人，而原判決別無其他撤
    銷事由，仍應由本院以此為由撤銷改判。惟修正後之規定係
    以適用行為時法為原則，因此原判決雖未及比較適用，然上
    訴本院後，經比較新舊法，行為後之法律並非較有利於行為
    人，仍應適用行為時法，則原判決適用行為時法即無不當，
    自不構成撤銷之事由，併此敘明。
據上論斷，應依刑事訴訟法第368條，判決如主文。
本案經檢察官賴俊雄到庭執行職務。
中    華    民    國    95    年    11    月     1    日
                  刑事第十六庭審判長法  官  葉騰瑞
                                    法  官  趙功恒
                                    法  官  莊明彰
以上正本證明與原本無異。
如不服本判決，應於收受送達後十日內向本院提出上訴書狀，其
未敘述上訴之理由者並得於提起上訴後十日內向本院補提理由書
（均須按他造當事人之人數附繕本）。
                                    書記官  周素秋
中    華    民    國    95    年    11    月    1     日
附錄：本案論罪科刑法條全文
刑法第216條
行使第210條至第215條之文書者，依偽造、變造文書或登載不實
事項或使登載不實事項之規定處斷。
刑法第220條第1項
在紙上或物品上之文字、符號、圖畫、照像，依習慣或特約，足
以為表示其用意之證明者，關於本章及本章以外各罪，以文書論
。
錄音、錄影或電磁紀錄，藉機器或電腦之處理所顯示之聲音、影
像或符號，足以為表示其用意之證明者，亦同。
刑法第210條
偽造、變造私文書，足以生損害於公眾或他人者，處5年以下有
期徒刑。
刑法第339條第1項
意圖為自己或第三人不法之所有，以詐術使人將本人或第三人之
物交付者，處5年以下有期徒刑、拘役或科或併科1千元以下罰金
。


司法院資訊處製作；財團法人民間司法改革基金會備份。
